【裁判字號】    89,易,1204
【裁判日期】    900426
【裁判案由】    違反醫師法
【裁判全文】
臺灣嘉義地方法院刑事判決                        八十九年度易字第一二四號
    公  訴  人  臺灣嘉義地方法院檢察署檢察官
    被      告  甲○○
    選任辯護人  葉天祐
右列被告因違反醫師法案件，經檢察官提起公訴（八十九年度偵字第四六二六號），
本院判決如左：
    主  文
甲○○未取得合法醫師資格，擅自執行醫療業務，因而致人死亡，處有期徒刑壹年捌
月，緩刑年，緩刑期內付保護管束。
    事  實
一、甲○○係嘉義縣新港鄉月眉村月眉潭一二一之三號「德安鑲牙齒模承造所」之負
    責人，明知未取得合法醫師資格，不得從事為他人為牙科之診察及開給方劑之醫
    療行為，竟自八十七年間起在其位於上址之齒模承造所內從事牙科診察及治療之
    業務行為。緣八十九年二月一日下午三時許，適有柯錦川因牙疾前來求診，甲○
    ○予以看診後，即持不明器械，以治療為目的，施術拔除柯錦川右下顎第三臼齒
    ，並收取不詳費用，而擅自執行醫療行為。嗣柯錦川於次日因口腔患處內細菌感
    染致右臉部紅腫，再赴甲○○開設之「德安鑲牙齒模承造所」就診，甲○○診察
    後即交付二包不詳之消炎藥，充為治療之處方。迄同年二月二十一日，柯錦川拔
    牙患處之感染益形惡化，經家人緊急送往嘉義縣太保市華濟醫院就醫，因罹有右
    臉蜂窩性組織炎併右頸深部感染，轉入加護病房治療無效，延至同年三月十六日
    上午十一時二十分死亡。
二、案經臺灣嘉義地方法院檢察署檢察官據報相驗後，由柯錦川之子丙○○及配偶乙
    ○○○訴請該署檢察官偵查起訴。
    理  由
一、訊據被告甲○○對於右揭犯行坦承不諱，核與告訴人丙○○、乙○○○於偵、審
    中指訴被害人柯錦川因牙痛而至被告位於嘉義縣新港鄉月眉村月眉一二一之三號
    之營業處拔牙，於次日因牙齦腫脹、疼痛，又至被告上開營業處取回二包不詳藥
    品返家，並持甲○○之名片謂由甲○○施術拔牙等語相符，復有被告名片一紙及
    被告營業處所現場照片九紙附於八十九年度相字第二三一號相驗卷宗可資佐證，
    被告未具合法醫師資格，竟先後為被害人以治療為目的，施術拔除牙齒，再診察
    後施以處方，係屬擅行醫療業務行為，其違反醫師法犯行足堪認定。又被害人至
    嘉義華濟醫院住院後，經該院診斷，其係患口腔軟組織蜂窩組織炎，此有華濟醫
    院出院病例摘要一份附於上開相驗卷宗可查，另被害人死亡後，經臺灣嘉義地方
    法院檢察署檢察官督同法醫師相驗並解剖鑑定之結果，其死因為右下第三臼齒拔
    牙，不慎引起口腔內細菌感染拔牙傷口，併發右臉急性蜂窩性組織炎併右頸深部
    感染，嗣以併發兩側大葉性肺炎、急性腦膜炎、急性心內膜炎及心肌炎，終引發
    敗血症致多器官衰竭死亡等情，有該署勘驗筆錄、解剖照片九幀及法務部法醫研
    究所醫鑑字第０三五四號鑑定書附卷可稽，被告既明知其無合法醫師資格，猶擅
    為醫療行為，致柯錦川死亡，其非法醫療行為與死者之死亡間結果自有因果關係
    ，是本件事證明確，被告犯行洵堪認定。
二、按所謂業務，係以反覆為同種類之行為為目的之社會活動，本件被告未取得合法
    醫師資格擅行醫師業務，並持續對病患執行醫療行為而收取費用，雖未領有醫師
    執照，缺乏充任醫師之形式條件，但既以此為業，自係從事業務之人。次按醫師
    法第二十八條所稱之醫療行為，係指凡以治療、矯正或預防人體疾病、傷害、殘
    缺為目的，所為的診察、診斷及治療；或基於診察、診斷結果，以治療為目的，
    所為的處方、用藥、施術或處置等行為的全部或一部的總稱，被告既為死者以治
    療為目的，施術拔除牙齒，再診察後施以處方，即合於醫療行為之定義。故核被
    告所為，係犯醫師法第二十八條第二項、第一項之未取得合法醫師資格，擅自執
    行醫療業務，因而致人死亡罪，應依刑法第二百七十六條第二項之刑加重其刑至
    二分之一。按醫師法第二十八條第二項之未取得合法醫師資格，擅自執行醫療業
    務，因而致人於死亡罪，乃同條第一項之加重結果犯，仍屬一罪，僅其應受處罰
    之刑，依刑法相關條文加重其刑二分之一而已，並未變更其罪名為刑法第二百七
    十六條第二項之業務過失致人於死罪（最高法院七十二年二月八日刑事庭會議決
    議、八十四年度台上字第六四二七號判決參照），是被告僅觸犯醫師法第二十八
    條第二項、第一項之一罪，併此敘明。再按所謂「業務」，即係以反覆為同種類
    之行為為目的之社會活動，無論其行為多少次，均屬一個業務行為，是本案被告
    雖先後二次為被害人治療而執行醫療行為，仍僅成立一罪，附此明。爰審酌被
    告尚無不良之素行、犯罪之動機、目的、手段、無醫師資格違法行醫，有損國民
    健康，並造成被害人死亡，於偵查中雖未坦承犯行，然於本院審理時則已坦承犯
    行，犯後態度尚稱良好，及其已與被害人家屬和解，賠償新台幣一百萬元，並已
    交付完畢，此業據告訴人丙○○到院陳述屬實，並有和解書一份及支票影本一紙
    附於相驗卷足憑（見三七至三九頁）等一切情狀，量處如主文所示之刑，以資懲
    儆。末查被告前未曾受有期徒刑以上刑之宣告，有台灣高等法院被告全國前案記
    錄表、臺灣嘉義地方法院檢察署被告刑案資料查註紀錄表各一紙附卷可稽，其因
    一時失慮而罹刑典，犯後復知所悔悟，諒經此科刑教訓之後，當益知戒慎而無再
    犯之虞，本院因認前所宣告之刑，以暫不執行為適當，爰併予宣告緩刑三年，以
    勵自新，惟其未具醫師資格即任意從事醫療行為，顯見其法治觀念淡薄，有透過
    專人施以觀察教育之必要，爰併宣告於緩刑期內並付保護管束，以收警惕之效。
    至未據扣案之診療椅與醫療器械一批，公訴人雖以其遭被告宜置不明，無從認為
    已滅失，認應依醫師法第二十八條第一項規定沒收，惟被告於本院審理時供稱：
    該些器械與診療椅已交由全球材料行之負責人運走等語，而證人即全球材料行之
    負責人彭錦波則到庭證稱：被告於八十九年二月底向其稱不想做，請其將器材運
    走，其將器材運走後，已丟棄，無法找到等語，顯見未據扣案之診療椅與醫療器
    材一批業已滅失，為免將來之執行困難，爰不予宣告沒收，併此敘明。
據上論斷，應依刑事訴訟法第二百九十九條第一項前段、醫師法第二十八條第一項、
第二項，刑法第十一條前段、第二百七十六條第二項、第七十四條第一款、第九十三
條第一項，罰金罰鍰提高標準條例第一條前段，判決如主文。
本案經檢察官陳美君到庭執行職務
中      華      民      國    九十      年      四      月    二十六    日
                                      臺灣嘉義地方法院刑事第二庭
                                          法  官  林  坤  志
右正本證明與原本無異。
如不服本判決，應於判決送達後十日內，向本院提出上訴狀。
                                          書記官  李  子  英
中    華    民    國          九十      年      四      月    二十六    日
附錄法條：
醫師法第二十八條
未取得合法醫師資格，擅自執行醫療業務者，處一年以上三年以下有期徒
刑，得併科新台幣三萬元以上十五萬元以下罰金，其所使用之藥械沒收之
。但合於左列情形之一者，不在此限：
一  在中央衛生主管機關認可之醫院，於醫師指導下實習之國內醫學院、
    校學生或畢業生。
二  在醫療機構於醫師指示下之護士﹑助產士或其他醫事人員。
三  合於第十一條第一項但書規定者。
四  臨時施行急救者。
犯前項之罪因而致人傷害或死亡者，應依刑法加重其刑至二分之一，並負
損害賠償之責。


司法院資訊處製作；財團法人民間司法改革基金會備份。
